【裁判字號】    88,自更,1
【裁判日期】    890616
【裁判案由】    詐欺
【裁判全文】
臺灣澎湖地方法院刑事判決                            八十八年度自更字第一號
    自  訴  人  甲○○○
    被      告  乙○○
                丙○○
                原名許福進）.
右列被告因詐欺等案件，經自訴人提起自訴，本院判決如左：
    主      文
乙○○、丙○○均無罪。
    理      由
一、本件自訴意旨略稱：被告丙○○意圖為自己不法之所有，於民國八十五年十二月
    五日，在澎湖縣七美鄉某處，向自訴人稱伊要承包七美鄉公所之工程，欲借款新
    台幣（下同）九十六萬八千元，並交付支票二張（到期日為八十六年六月五日、
    付款人為澎湖縣第一信用合作社七美分社、面額各為五十萬元及四十六萬八千元
    ）予自訴人，以為擔保，使自訴人陷於錯誤而為財物之交付。屆期自訴人持該二
    紙支票至金融機構提兌，卻因被告丙○○存款不足而遭退票，自訴人屢次催討，
    被告丙○○始終置之不理。嗣後自訴人即就該筆債權，向本院聲請對被告丙○○
    發支付命令，並申請查封被告丙○○在澎湖縣七美鄉○○段五八八八之一三五地
    號之土地，惟當自訴人向地政事務所查詢被告上開土地登記資料時，竟發現被告
    丙○○已將該土地於八十六年十月十八日送件設定金額二百五十萬元之第二順位
    最高限額抵押權予被告乙○○（即被告丙○○之弟），而上述之設定日期與自訴
    人所持該二紙支票遭退票為同日，因認被告二人共同涉有詐欺及損害債權罪云云
    。
二、按犯罪事實應依證據認定之，無證據不得推定其犯罪事實。又不能證明被告犯罪
    者，應諭知無罪之判決，刑事訴訟法第一百五十四條、第三百零一條第一項分別
    定有明文。又事實之認定，應憑證據，如未能發現相當證據，或證據不足以證明
    ，自不能以推測或擬制之方法，為裁判基礎；且認定事實所憑之證據，其為訴訟
    上證明，須達於通常一般人均不致有懷疑，而得確信其為事實之程度者，始得據
    為有罪之認定，倘其證明尚未達到此一程度而有合理之懷疑存在時，尚難為有罪
    之認定基礎。又按告訴人之告訴（自訴人亦同），係以使被告受刑事訴追為目的
    ，是其陳述是否與事實相符，仍應調查其他證據以資審認；且認定不利之事實，
    須依積極證據，苟積極證據不足為不利於被告事實之認定時，即應為有利於被告
    之認定，更不必有何有利之證據，最高法院三十年上字第八一六號、五十二年台
    上字第一三００號、四十年台上字第八六號、七十六年台上字第四九八六號判例
    著有明文可資參照。再按，刑法第三百三十九條第一項之詐欺罪，必須行為人自
    始即基於不法所有之意圖，以詐術使人交付財物，始能構成，所謂以詐術使人交
    付，必須被詐欺人因其詐術而陷於錯誤，若其所用方法，不能認為詐術，亦不致
    使人陷於錯誤，即不構成該罪，同院四十六年台上字第二六０號亦著有判例可供
    參酌。
三、訊據被告丙○○、乙○○固坦承丙○○有向自訴人借款，迄今尚未還款；丙○○
    亦有在上開土地上設第二順位最高限額抵押權二百五十萬元予乙○○之事實，惟
    均堅詞否認有何共同詐欺、毀損債權之犯行。被告丙○○辯稱：伊係因向澎勇營
    造公司（下稱澎勇公司）下包七美鄉公所之工程，才向自訴人借錢；伊事後因財
    務困難、週轉不靈，迄今始未還款，並非蓄意詐欺；設定抵押給乙○○則係因伊
    亦欠乙○○款項；被告乙○○則辯稱：伊根本不知自訴人與丙○○的事情，設定
    抵押是因為丙○○欠伊錢等語。
四、經查：
（一）被告丙○○辯稱：伊係因向澎勇公司下包七美鄉公所之工程，始向自訴人借款
      ；伊並非蓄意詐欺，係事後週轉不靈才還不出錢等語。查自訴人亦承認被告丙
      ○○確實有作該工程（見本院八十九年一月十八日訊問筆錄），並有被告提出
      之工程一覽表附卷可稽，是被告丙○○有承包工程應屬真實，其向自訴人稱因
      承包工程欲借款，並提出支票二紙為擔保之行為，尚難認係施用詐術，自訴人
      亦未陷於錯誤。又查被告丙○○在澎湖縣第一信用合作社（下稱澎湖一信）所
      開之二００四六號支票帳戶中，於八十五年十二月間尚有多次數百萬元或數千
      萬元之進帳、出帳，直到八十六年十月間才因存款不足被列為拒絕往來戶，另
      其在該社所開之二００二０帳戶，在八十五年十二月間亦有進帳、出帳，至八
      十六年十月十七日始被列為拒絕往來戶，是被告丙○○辯稱：借款之初，並無
      不法所有之意圖，係因事後週轉不靈，始未還錢一情，亦堪予以採信。
（二）被告丙○○另辯稱：設定抵押給乙○○則係因伊亦欠乙○○錢，核與被告乙○
      ○所述情節相符，而澎湖一信亦函覆本院：乙○○於八十六年四月至十二月間
      匯入三百六十四萬元至丙○○帳戶，有該社澎一信字第一五號函附卷可稽。是
      被告丙○○係因向乙○○借款，始設定抵押權予乙○○，應屬真實，並非虛偽
      。
（三）自訴人另指：乙○○於八十六年八月至十一月間，即代丙○○向滿和營造有限
      公司（下稱滿和公司）、朝國營造有限公司（下稱朝國公司）代領部分工程款
      ，是丙○○欠乙○○之款項早已清償完畢，兩人仍設定抵押，顯為共同詐欺云
      云。查被告乙○○固坦承有代領滿和公司部分工程款之事實，惟辯稱：係丙○
      ○於八十六年間因受管訓處分之事，無法自行進行工程，委由伊代為工作；伊
      既然是事實上工作之人，工程款自然由伊所代領；此筆工程款與丙○○前揭欠
      款係兩回事等語，而證人即滿和公司之負責人林建新亦到庭證稱：確實是乙○
      ○接手丙○○未完之工程等語，是被告乙○○代丙○○領工程款之事，係因被
      告乙○○接手工程所致，與兩人間前筆借款係不同之事，亦堪採信。另證人夏
      文要證稱：乙○○並未接手許福進之工程云云，因證人夏文要自承與被告丙○
      ○另有糾紛，是應以證人林建新之證言較堪採信，併此敘明。又自訴人指乙○
      ○有代領朝國公司部分工程款之事實，自訴人並未舉證以實其說，尚難予以採
      信。
（四）至自訴人另指被告二人涉有共同毀損債權之犯行一節，查刑法三百五十六條之
      毀損債權罪中，所謂「將受強制執行之際」，係指債權人取得執行名義之後，
      強制執行程序終結前之期間，而本件自訴人於八十八年一月間，始取得前揭債
      權之支付命令，有該紙支付命令足稽，被告二人送件設定抵押權之期間，自訴
      人自承係於八十六年十月間，遠在自訴人取得執行名義之前，是被告二人所為
      ，與該罪之構成要件並不相符。況被告二人設定抵押權並非虛偽，已如前述，
      自難以該罪相繩。
（五）綜上所述，被告丙○○與自訴人之爭執，應係民事債務糾紛，不能以被告丙○
      ○迄今未還款，即推論其自始具有不法所有之意圖，或有何施用詐術情事。而
      被告二人設定抵押權並非虛偽，並無共同詐欺或共同毀損債權之情事，已如前
      述，尚難以上開罪名相繩。此外，復查無其他積極證據，足認被告有自訴人所
      指之犯行，其犯罪自屬不能證明，爰為無罪判決之諭知。
據上論斷，應依刑事訴訟法第三百四十三條、第三百零一條第一項，判決如主文。
中      華      民      國    八十九    年      六      月      十六    日
                                臺 灣 澎 湖 地 方 法 院 刑 事 庭
                                      法      官  李    宛    玲
右正本證明與原本無異。
如不服本判決，應於判決送達後十日內，向本院提出上訴狀（須附繕本）。
中      華      民      國    八十九    年      六      月      十七    日
                                      書  記  官  劉    竹    苞


司法院資訊處製作；財團法人民間司法改革基金會備份。
